臺灣高等法院臺中分院刑事判決　　　　 94年度上易字第675號
上　訴　人　臺灣臺中地方法院檢察署檢察官
上　訴　人
即　被　告　甲○○
選任辯護人　張慶達　律師
上　訴　人
即　被　告　戊○○
上列上訴人等因被告等詐欺案件，不服臺灣臺中地方法院中華民
國九十四年四月二十九日第一審判決（民國九十三年度易字第六
七九號，起訴案號：臺灣臺中地方法院檢察署民國九十一年度偵
字第一八六八七號），提起上訴，本院判決如下：
    主 　　 文
原判決撤銷。
甲○○、戊○○共同連續意圖為自己不法之所有，以詐術使人將
本人之物交付，甲○○處有期徒刑壹年，戊○○處有期徒刑壹年
貳月。
　　事　　  實
一、甲○○係大豐造景有限公司（下簡稱大豐造景公司）負責人
    ，戊○○為該公司之股東兼會計，其二人均明知無償債能力
    ，竟假借款之名而行詐騙之實，共同基於意圖為自己不法所
    有之概括犯意聯絡，經鄧詠芳介紹，推由戊○○出面，前往
    台中縣后里鄉○○村○○路三號之九乙○○住處，向乙○○
    佯稱公司需要資金周轉，分別於：(一)民國（下同）八十八年
    十一月二十日，向乙○○詐借新台幣（下同）五十萬元，並
    持大豐造景公司為發票人之如附表編號一、二所示之支票供
    作擔保；於八十九年一月二十日，戊○○復持發票人為大豐
    造景公司之如附表編號三、四所示之支票，以相同之理由，
    向乙○○詐借九十五萬元，因此次金額龐大，戊○○並簽立
    本票一紙（票號ＷＧ0000000號、面額七十萬元、發
    票日八十九年一月二十日、到期日八十九年一月三十日）供
    擔保；戊○○又於八十九年六月十二日，持大豐造景公司為
    發票人之如附表編號五所示之支票作為擔保，向乙○○詐借
    三十萬元，總計向乙○○詐借一百七十五萬元，並向乙○○
    佯稱於工程款進帳時即還款，使乙○○陷於錯誤，而如數貸
    予上開金額。(二)於八十九年三月四日，由戊○○持大豐造景
    公司面額十五萬元之支票一紙（票號ＡＢ0000000號
    ，發票日八十九年三月三十一日，付款人亞太商業銀行豐原
    分行），前往台中縣豐原市○○路四四二號五樓，又向丁○○詐借十五萬元，同時簽立面額十五萬元之本票一紙（票號
    ＣＨ四四二三○二號、面額十五萬元、發票日八十九年三月
    四日、到期日八十九年三月三十一日）供擔保。前開支票屆
    期經提示，均為拒絕往來之支票而被退票，本票亦未獲付款
    ，乙○○、丁○○始知受騙。
二、戊○○另單獨承前詐欺取財之概括犯意，於八十九年一月三
    十一日，前往乙○○上揭住處，以其胞弟與人合夥被騙，地
    下錢莊向其追討，需款孔急為由，佯以其弟媳張美麗所有台
    中縣大里市○○路宏巨二巷二弄二十九號之房屋及土地所有
    權狀影本供質押，又向乙○○詐借一百萬元，致乙○○陷於
    錯誤而將款如數借予。嗣乙○○發覺上開權狀並非正本，且
    戊○○亦未償還借款，始知受騙。
三、案經告訴人乙○○、丁○○訴由臺灣臺中地方法院檢察署檢
    察官偵查起訴。
    理　　  由
一、訊據上訴人即被告（下稱被告）甲○○、戊○○均矢口否認
    有上揭犯行，被告甲○○辯稱：伊並未請被告戊○○向告訴
    人乙○○、丁○○等人借錢，大豐造景公司之支票及印章均
    由被告戊○○保管，其如何使用，如何借貸，伊不清楚，帳
    簿上並無該款之進出云云；被告戊○○則辯稱：伊非股票，
    僅擔任而已，是被告甲○○因公司需錢週轉，要伊去借錢，
    伊始在本票上背書；向告訴人乙○○借錢當時，大豐造景公
    司確實有承作公家工程，當時公司之財務狀況還好；且伊向
    告訴人乙○○所借之二百七十五萬元及向告訴人丁○○所借
    之十五萬元資金，均有存入大豐造景公司在亞太商業銀行或
    第一商業銀行之甲存或活期帳戶內；伊並未以伊胞弟遭地下
    錢莊催討為由，而拿所有權狀向告訴人乙○○借款一百萬元
    ，該一百萬元仍係為供大豐造景公司週轉所借云云。
二、關於上揭事實欄一該部分之事實，業據告訴人乙○○、丁○○於警訊時、偵查中及原審審理時指訴甚詳，並經證人鄧詠
    芳（即介紹被告戊○○向告訴人乙○○借款之介紹人）於偵
    查中證稱：伊有介紹被告戊○○向告訴人乙○○借款，每次
    借款伊都在場，被告戊○○稱其作吉峰公園工程，週轉不靈
    云云（見偵查卷第三二頁、第四八頁）；嗣於原審審理時亦
    證稱：被告戊○○聲稱係大豐造景公司負責人甲○○要其前
    來借款，前後向乙○○共借得一百七十五萬元，均稱係吉峰
    公園工程需要等語。證人張勝發（即告訴人乙○○之胞兄）
    於偵查中證稱：丁○○是伊介紹被告戊○○去商借，因戊○○稱說南投工程需要用錢，等工程完工後即可還錢等語（見
    偵查卷第六三頁）。而被告戊○○亦自承：確有簽立一張面
    額十五萬元之本票交付予丁○○，另簽立一張面額七十萬元
    之本票交付乙○○作為擔保之用，公司大小印章、空白支票
    簿、乙存之存摺，均由甲○○親自保管，公司支票之大小章
    由甲○○自己蓋，領回之票款亦交給甲○○（見偵查卷第六
    頁背面、本院卷）等情無訛，且有如附表所示之支票五張及
    其退票理由單影本各五紙、本票影本二紙、票號ＡＢ000
    0000號之支票影本一紙在卷可稽。被告戊○○雖辯稱：
    伊向告訴人乙○○借錢時，確有承作公家工程，當時公司之
    財務狀況還好云云。然查：大豐造景公司於亞太商業銀行（
    經改制為復華商業銀行）豐原分行所開立之甲存帳戶，於八
    十八年十二月二十日起即有退票之紀錄，並於八十九年五月
    十九日經票據交換所公告為拒絕往來戶，此有復華商業銀行
    九十一年十月二十一日（九一）復豐字一九九號函及函附之
    支票存款對帳單在卷可稽，且依復華商業銀行九十三年十一
    月三日出具之復豐（九三）字第二五八號函所附之大豐造景
    公司甲存帳戶交易明細表可知，被告戊○○初次於八十八年
    十一月二十日向告訴人乙○○借貸五十萬元現款時，大豐造
    景公司該帳戶餘額僅有一萬九千四百九十元，足徵大豐造景
    公司於借款之初，其財務狀況已經不佳，且被告戊○○最後
    一次即八十九年六月十二日，持大豐造景公司之支票向告訴
    人乙○○借貸現金三十萬元時，其公司之支票已為付款銀行
    列為拒絕往來戶，被告戊○○仍簽發公司支票作為借款之擔
    保，其謂無詐欺他人之意圖，孰人能信？另被告甲○○雖辯
    稱：借貸之金錢與伊無關云云，然查：被告戊○○先後於八
    十八年十一月二十日、八十九年一月二十日及八十九年六月
    十二日向告訴人乙○○借款之後，確實均有大筆款項進入大
    豐造景公司在復華商業銀行豐原分行甲存及活期帳戶、第一
    商業銀行豐原分行甲存及活期帳戶內，此有復華商業銀行豐
    原分行九十三年十一月三日復豐（九三）字第二五八號函、
    第一商業銀行豐原分行九十四年三月二十二日一豐存字第○○四七號函及函附之交易明細資料在卷足憑，雖有分次進帳
    ，及入款金額與借款金額有些許差異之情事，但借款期間確
    有相當之資金進入大豐造景公司所開立上開二家銀行之甲存
    或活期帳戶內，足見被告戊○○所供稱：伊向告訴人乙○○
    所借貸之資金，均有存入大豐造景公司在亞太商業銀行或第
    一商業銀行之甲存或活期帳戶內云云，並非子虛；且大豐造
    景公司係二人公司，由被告甲○○負責工地事務、被告戊○○負責會計及資金運用事宜，此亦經證人即被告甲○○之胞
    妹關林秀枝於原審九十三年十二月十六日審理時證述在卷，
    亦為被告甲○○所不否認；另罡竹營造有限公司固有委託大
    豐造景公司施作吉峰公園工程，但雙方已於八十九年十一月
    三日達成和解，大豐造景公司取得二百四十三萬四千七百三
    十四元之工程款，且工程款已經付清等情，亦經證人王者香
    （即罡竹營造有限公司負責人）於偵訊時證述明確，並有調
    解書一份在卷可按，且由證人王者香所證：平時工程款領款
    或有關金錢事宜，由戊○○或甲○○與伊接洽：調解工程款
    項有些交給下包，有些交給甲○○等語（見偵查卷第八四頁
    ）可知，被告甲○○對於公司資金運作一事，並非毫無所悉
    。參以被告甲○○為大豐造景公司負責人，於八十八年、八
    十九年間其與被告戊○○更係男女朋友關係，被告戊○○向
    告訴人乙○○借貸時間長達七個多月，且金額將近二百萬元
    ，被告甲○○豈有將支票、公司印章等物品均託付公司會計
    （即被告戊○○），卻全然不知其如何處理公司財務之理？
    況大豐造景公司於亞太商業銀行豐原分行所開立之甲存帳戶
    於八十八年十二月二十日退票後，即有多次退補罰金之紀錄
    ，被告戊○○既非公司負責人，豈有多次無端向告訴人借貸
    以支付公司票款之必要？是被告戊○○聲稱其係為支付公司
    所簽發之票款始向告訴人借貸乙節，尚非不堪採信。綜上所
    述，被告甲○○為大豐造景公司負責人，於向告訴人等借款
    使用後，竟藉口錢非其所借而欲免除清償之責，則其顯於借
    款之初即有不法所有之意圖甚明；且被告甲○○於受領罡竹
    營造有限公司之工程款後，亦可用以清償告訴人等之借款，
    其仍拒不清償，益見被告甲○○具有不法所有之意圖。另被
    告戊○○為大豐造景公司之會計，對於公司之營運狀況，應
    知之甚深，其於借款時即知該公司營運狀況不佳且有退票之
    情形，猶簽發公司之支票向告訴人等借得上開款項，嗣後該
    等公司之支票果然被列為拒絕往來戶，則其係基於不法所有
    意圖而施用詐術以借款之事實，至為灼然。綜上所述，被告
    等就事實欄一該部分之事實，主觀上有不法所有之意圖，並
    於客觀上施用詐術，佯以借款之名而向告訴人行詐取錢財之
    實甚明。被告等矢口否認犯罪，均屬圖卸刑責之詞，不可採
    信。事證明確，關於被告等該部分共同詐欺取財之犯行，堪
    予認定。至於台灣土地銀行中港分行九十四年六月二十九日
    中港密字第０九四００００四五二號函、台中商業銀行外埔
    分行九十四年六月三十日中外埔字第０九四０八九００一六
    八號函，均無法為有利於被告等之認定；又告訴人乙○○、
    丁○○，及證人鄧詠芳、張勝發均已於原審偵審時供證明確
    ，無再予傳訊之必要，本件事證已臻明確，被告甲○○請求
    再予傳喚告訴人乙○○、丁○○、證人工地主任，及被告戊○○請求訊證人鄧詠芳、張勝發、振興木業（姓名、地址均
    不詳）乙節，核無必要，附此敘明。
三、關於上揭事實欄二該部分之事實，亦據告訴人乙○○指訴甚
    詳，核與證人鄧詠芳於偵查中所證：被告戊○○借一百萬元
    時，係拿權狀聲稱其胞弟被地下錢莊追殺，並要跪下央求乙○○借貸云云（見偵查卷第三二頁）等語相符；證人張美麗
    即被告戊○○之弟媳於偵查中亦證稱：伊並未將權狀借予被
    告戊○○，伊並未向戊○○提過轉貸之事，至被告戊○○如
    何取得權狀，伊不知情等語。是被告戊○○辯稱：是張美麗
    委託伊以權狀借款以求較低之利息云云，顯係卸責之詞，無
    可採信。此外，復有上開土地所有權狀、建物所有權狀等件
    在卷可資佐證。被告戊○○此部分詐欺取財犯行，亦堪認定
    。
四、核被告甲○○、戊○○就犯罪事實欄一該部分所為，均係犯
    刑法第三百三十九條第一項之詐欺取財罪，被告甲○○、戊○○就犯罪事實欄一該部分之犯行，彼此間有犯意聯絡及行
    為分擔，已據被告戊○○供述明確（詳如上述），俱為共同
    正犯。另被告戊○○就犯罪事實欄二該部分所為，係犯刑法
    第三百三十九條第一項之詐欺取財罪。被告甲○○、戊○○
    先後多次詐欺取財犯行，時間緊接，觸犯構成要件相同之罪
    名，顯均係基於概括犯意反覆為之，均為連續犯，均應依刑
    法第五十六條之規定以一罪論，並依法加重其刑。原審對被
    告等予以論罪科刑，固非無見，惟查被告等二人係假借款之
    名而行詐騙之實，原判決未於事實欄予以認定，即有未合；
    又原審就被告等關於事實欄一該部分認係共同正犯，未予敘
    明所憑之依據，亦有未洽；再者，被告戊○○於九十四年六
    月二十八日已與告訴人等成立民事和解，答應日後分期償還
    ，有和解筆錄附卷可稽，原審未及審酌，亦有未妥，檢察官
    上訴意旨認原審量刑過輕，被告等上訴否認犯罪，均指摘原
    判決不當，雖均無足取，然原判決有上述可議之處，即屬無
    可維持，仍應由本院將原判決予以撤銷改判，審酌被告甲○○、戊○○分別為大豐造景公司之負責人及會計，未能誠信
    經營，明知其公司財務狀況不佳，竟隱瞞實情，施以詐術，
    假借款之名而行詐騙之實，共同向告訴人乙○○詐得一百七
    十五萬元、向告訴人丁○○詐得十五萬元使用；被告戊○○
    另單獨向告訴人乙○○再詐得一百萬元使用，對告訴人等造
    成之損害非輕、被告甲○○迄未與告訴人等達成民事上和解
    ，而被告戊○○已與告訴人等成立和解，被告等犯罪後均飾
    詞卸責，顯無悔意等一切情狀，分別量處如主文第二項所示
    之刑。
五、據上論斷，應依刑事訴訟法第三百六十九條第一項前段、第
    三百六十四條、第二百九十九條第一項前段，刑法第二十八
    條、第五十六條、第三百三十九條第一項，罰金罰鍰提高標
    準條例第一條前段，判決如主文。
本案經檢察官丙○○到庭執行職務。
中　　華　　民　　國　　94　　年　　7 　　月　　19　　日
                刑事第十庭  審判長法　官　林　照　明
                                  法　官　林　清　鈞
                                  法　官　吳　重　政
上列正本證明與原本無異。
不得上訴。
                                  書記官　劉　建　智
中　　華　　民　　國　　94　　年　　7 　　月　　22　　日
附錄：
刑法第三百三十九條第一項
意圖為自己或第三人不法之所有，以詐術使人將本人或第三人之
物交付者，處五年以下有期徒刑、拘役或科或併科一千元以下罰
金。
附表：
┌──┬───────┬─────────┬────┬────┐
│編號│付款行        │ 支票號碼         │日期    │金額    │
│    │              │                  │        │(新台幣)│
├──┼───────┼─────────┼────┼────┤
│一  │亞太商業銀行  │ＡＢ0000000│89.2.20 │二十五萬│
│    │豐原分行      │　                │        │元      │
├──┼───────┼─────────┼────┼────┤
│二  │亞太商業銀行  │ＡＢ0000000│89.2.28 │二十五萬│
│    │豐原分行      │                  │        │元      │
├──┼───────┼─────────┼────┼────┤
│三  │亞太商業銀行  │ＡＢ0000000│89.1.30 │七十萬元│
│    │豐原分行      │                  │        │        │
├──┼───────┼─────────┼────┼────┤
│四  │亞太商業銀行  │ＡＢ0000000│89.1.30 │二十五萬│
│    │豐原分行      │                  │        │元      │
├──┼───────┼─────────┼────┼────┤
│五  │亞太商業銀行  │ＡＢ0000000│89.7.30 │三十萬元│
│    │豐原分行      │                  │        │        │
└──┴───────┴─────────┴────┴────┘
                                               Ｉ
